臺灣臺北地方法院民事判決　　　　　　　93年度訴字第3744號
原　　　告　辛○○
訴訟代理人　蘇美玲律師
被　　　告　戊○○
　　　　　　己○○
　　　　　　丁○○
　　　　　　丙○○
　　　　　　甲○○○
　　　　　　庚○○
共　　　同
訴訟代理人　李長生律師
複 代 理人　乙○○
上列當事人間請求清償債務事件，本院於中華民國94年11月9日
言詞辯論終結，判決如下：
    主  文
被告應連帶給付原告新臺幣壹佰參拾參萬零參佰貳拾玖元，及自
民國九十三年八月二十日起至清償之日止，按週年利率百分之五
計算之利息。
原告其餘之訴駁回。
訴訟費用由被告連帶負擔十分之四，餘由原告負擔。
本判決第一項於原告以新臺幣肆拾伍萬元或同面額之台北富邦銀
行南門分行可轉讓定期存單為被告供擔保後，得假執行。
原告其餘假執行之聲請駁回。
    事實及理由
一、按訴狀送達後，原告不得將原訴變更或追加他訴。但有擴張
    或減縮應受判決事項之聲明或基礎事實同一者、不甚礙被告
    之防禦及訴訟之終結者，不在此限。民事訴訟法第255條第1
    項第3款、第2款、第7款分別定有明文。查本件原告起訴：
    (一)就遲延利息部分，原請求自支付命令送達之翌日起算，嗣
    幾經更易，最後於本院民國94年11月9日之言詞辯論期日變
    更為請求自93年8月20日起算，核其歷次主張之變更，均屬
    有關遲延利息請求之聲明之減縮或擴張而已；(二)原告起訴原
    主張依民法第266條第1項、第2項及及類推民法第225條第1
    項、第2項等法律關係，請求被告連帶給付原告新臺幣（下
    同）2,838,480元，嗣於94年5月6日提出之民事準備(五)暨聲
    請調查證據狀及同年10月25日提出之陳報暨爭點整理狀中補
    陳謂：如法院認讓與債權予原告之三興建設股份有限公司（
    以下簡稱三興公司）確有違約而經被告等人合法解除契約沒
    收三興公司已付全額價金為違約金乙節為有理由，則亦請法
    院依民法第252條之規定予以酌減，並將超過部分命返還於
    原告，查其此部分訴訟標的之主張則係本於民法第259條之
    規定而來，其前述請求權自與原起訴主張者有別，是以前揭
    請求，自屬訴之追加，且依原告陳述之內容，並已定審理之
    先後順序以拘束法院（參本院94年10月4日言詞辯論期日筆
    錄兩造協議之爭點），即原告係先循契約內容請求被告清償
    債務，若無法成立，始依契約解除後之法律關係請求）；惟
    此追加部分既與原告起訴情節均係就本件原告與三興公司間
    締結之契約效力所衍生之爭議情節而來，其所請求之基礎事
    實即屬同一，復不甚妨礙被告之防禦及訴訟之終結。則綜合
    上開說明，本件原告所為訴之變更、追加，依民事訴訟法第
    255條第1項第3款、第2款及第7款等規定，自為法之所許，
    合先敘明。
二、原告主張：台北市○○區○○段93之9地號，面積2494.32平
    方公尺之土地所有權全部（以下簡稱系爭土地），原屬被告
    6人及劉璋盛及蔡慶雲等人共有，劉璋盛於84年8月16日死亡
    ，被告6人為其法定繼承人，合併計算後，被告6人就系爭土
    地之潛在應有持分為每人各1/225。因訴外人三興公司擬依
    土地法第34條之1之規定購買該土地，乃於87年2月18日先與
    訴外人蔡張煉等系爭土地之共有人簽立土地買賣契約書，復
    於89年6月21日與被告簽立本件土地買賣契約書（以下簡稱
    系爭契約）及補充協議書，該公司業於簽約時給付被告第一
    期款共計為3,458,773元，依系爭契約第2條第2項第(二)款之
    約定，第二期款應於系爭土地共有人之人數及持分簽足三分
    之二以上之日起二週內給付，惟因其他共有人意見不一，雖
    經三興公司持續努力，簽約之共有人及持分仍未能達到上開
    規定，但契約亦無失效原因，上開土地嗣經其他共有人於93
    年5月間依土地法第34條之1第5項、第1項等規定轉賣予第三
    人束崇萬、束崇政，且已辦妥所有權移轉登記，被告6人應
    得之買賣價金合計11,257,953元已被其他共有人依土地法第
    34 條之1第3項之規定提存於台灣士林地方法院提存所，並
    為其等全數領取。被告既已不能對三興公司為上開給付，其
    他共有人以土地法上開規定出售系爭土地，雖屬不可歸責於
    被告及該公司之事由，然被告仍不應重複收取土地價金，三
    興公司自對被告擁有返還上開價金之不當得利請求債權。惟
    因三興公司業於93年7月21日經公證將上開債權及基於另一
    買賣契約對蔡張煉等人之債權全部讓與原告，原告並已依約
    給付受讓債權之對價24,153,828元予三興公司，三興公司並
    已於93年7月26日以存證信函依法通知被告等人債權讓與之
    事，債權已合法讓與原告，被告等人就買賣契約義務之履行
    ，依契約書第3條之約定應負連帶責任，故原告本於不當得
    利及債權讓與之法律關係，或類推適用民法第225條第2項及
    系爭契約第2條之法律關係，請求被告連帶返還三興公司所
    給付之定金（第一期款）中之2,838,480元，或法院如認系
    爭契約已經被告解除，則被告沒收三興公司所給付之定金作
    為違約金，其數額亦屬過高，請求法院酌減，並依解除契約
    後之法律關係，就其餘價金請求被告連帶返還原告等語。並
    聲明：(一)被告應連帶給付原告2, 838, 480元，及自93年8月
    20日起至清償之日止，按週年利率5％計算之利息。(二)願供
    擔保，請求宣告假執行。
三、被告則以：系爭土地之其餘共有人蔡張煉等10人曾在87年2
    月18日先與三興公司簽約，談妥以每坪260,000元之價金達
    成系爭土地之買賣契約，而被告等人係在89年6月21日以相
    同價金與三興公司簽訂「土地買賣契約書」及「補充協議書
    」，被告等人並已收受三興公司給付之第一期價金3,458,
    790元（即出售系爭土地價金之二成。但自簽約迄今，三興
    公司並未積極取得系爭土地三分之二共有人之同意，且被告
    等人更於93年6月1日接獲蔡慶福等人委任之林美雲寄達之台
    北北門郵局第2290號存證信函，通知被告等人領取應得之土
    地買賣對價，被告等人至此才知道系爭土地已遭其他公同共
    有人蔡慶福等人以每坪180,000元之價格出售予訴外人束崇
    萬、束崇政。被告等人雖於93年6月4日依前述買賣契約第6
    條後段約定，以台北青田郵局第453號存證信函同時通知蔡
    慶福及三興公司，一方面反對蔡慶福等人擅自轉讓處分，另
    一方面則請三興公司迅為主張優先承買，已完成89年間之買
    賣協議，再於93年6月24日又以台北73支局第633號存證信函
    限三興公司於5日內速為處理，然三興公司亦置之不理，反
    於93年7月26日，以台北金南郵局第588號存證信函通知被告
    將債權讓與移轉予原告。但因蔡慶福等人出售予訴外人束崇
    萬、束崇政之買賣係在93年7月22日才送交地政機關辦理移
    轉登記，如三興公司在接獲被告首次存證信函後之93年6月4
    日，或第二次存證信函後之93年6月29日即主張優先承買，
    即不會發生系爭土地轉賣予訴外人束崇萬、束崇政，致被告
    等人給付不能之情事。更何況原告並非訴外人束崇萬等人，
    竟持有蔡慶福等人辦理之提存書，足見本件係因三興公司不
    願用舊約高價承買，為免除前付定金遭沒收，才設計由訴外
    人束崇萬、束崇政出面重新與另一派共有人以180,000元之
    低價訂約，再以共有人違法轉賣為由，反將責任推回給被告
    。三興公司既已預存「違約不買」之意，則導致系爭買賣無
    法完成之責任應由三興公司承擔，原告為該權利之受讓人，
    應承受此等抗辯事由，茲三興公司未依契約第6條之規定以
    被告之名義行使優先承買權，則已構成買賣契約第9條第(二)
    項之「不履行其他合約義務」之要件，被告等人於93年6月
    24日以存證信函通知三興公司完成限期催告後，被告即可解
    除本件買賣並沒收三興公司前交付之訂金。三興公司既已喪
    失價金之返還請求權利，自無從讓與予原告行使等語。並聲
    明：原告之訴及假執行之聲請均駁回。
四、兩造不爭執之事實：
  (一)被告為系爭土地之部分共有人，潛在應有部分各為1/225，
    合計為6/225，曾與三興公司在89年6月21日締結系爭契約及
    補充協議書，約定系爭土地買賣價款為每坪260,000元，總
    價款則為648,520,000元。三興公司並已如數給付被告等人
    合計3,458,773元作為訂金。
  (二)被告與三興公司約定之第二期款須在三興公司與系爭土地之
    共有人人數及應有部分簽足3/2起兩週內給付，然三興公司
    迄今尚未覓得上開人數及應有部分以締結土地買賣契約。
  (三)三興公司曾於93年7月20日與原告締結債權讓與協議書，將
    該公司對於被告等人所擁有已給付價款及法定利息之債權，
    或基於前述給付涉有其他法律關係之債權，讓與予原告。
  (四)系爭土地其他共有人蔡慶福等人於93年5月間依土地法第34
    條之1第5項、第1項之規定，以系爭土地每坪180,000元之對
    價出售予訴外人束崇萬、束崇政，並已於93年7月22日辦妥
    土地所有權之移轉登記，且將被告6人依潛在之應有部分所
    得之土地價款共計11, 257,953元提存於台灣士林地方法院
    ，並經被告等人領取完畢。
  (五)被告等人於93年6月4日、24日寄發之存證信函，業經三興公
    司分別於同年月11日、29日收受。
  (六)有關系爭契約第9條第(二)項約定之「乙方得解除契約併沒收
    甲方已繳款項以為賠償」文義中，被告等人（即出賣人，亦
    前述乙方）得主張沒收之價金之性質，為損害賠償預定額違
    約金。
五、本院依民事訴訟法第270條之1第1項第3款、第271條之1之規
    定，會同兩造於94年10月4日之言詞辯論期日整理並協議簡
    化爭點，並於同年11月9日之言詞辯論期日再度合意簡化爭
    點後，兩造同意本件之爭點大致如下：
  (一)被告抗辯其於93年6月4日、24日二度通知三興公司依前述買
    賣契約書第6條之規定行使優先承購權，但三興公司未行使
    ，是否符合合約第9條第(二)項之違約事項，而為被告得據為
    解除契約之理由？
  (二)被告抗辯原告之前手三興公司與被告締約後，遲未履行積極
    尋覓其他共有人訂立買賣契約，反而與蔡張煉之繼承人解除
    前已訂立之土地買賣契約，亦有違反契約第九條第(二)項之精
    神，而為被告主張解除契約沒收價金之理由？
  (三)被告於93年6月24日寄發存證信函予三興公司通知解除契約
    並沒收該公司已繳付之前述款項作為違約金，是否已生合法
    解除系爭契約之效力？
  (四)原告主張被告倘可以三興公司違約為由，而沒收價金充為違
    約金，亦請求法院酌減違約金，而就餘額請求返還，有無理
    由？
六、被告抗辯其於93年6月4日、24日二度通知三興公司依前述買
    賣契約書第6條之規定行使優先承購權，但三興公司未行使
    ，故該公司已有系爭合約第9條第(二)項之違約事項，因此被
    告得據之主張解除契約，有無理由？
  (一)按：解釋意思表示，應探求當事人之真意，不得拘泥於所用
    之辭句，民法第98條定有明文。又：解釋私人之契約應通觀
    全文，並斟酌立約當時之情形，以期不失立約人之真意。解
    釋當事人所立書據之真意，以當時之事實及其他一切證據資
    料為其判斷之標準，不能拘泥字面或截取書據中一二語，任
    意推解致失真意。解釋當事人之契約；應於文義上及論理上
    詳為推求，不得拘泥字面，致失當時立約之真意。最高法院
    18 年度上字第1727號、19年度上字第28號、58號分別著有
    判例。本件兩造締結之系爭契約第6條第2項約定「本合約在
    乙方（按依契約全文係泛指已與原告簽訂土地買賣契約之地
    主，惟於本案中則指被告，下同）尚未符合土地法第三十四
    條之一規定人數簽署完成前，如有其他未簽署之共有人依土
    地法第三十四條之一規定將共有物出售予第三人時，乙方應
    立即通知甲方（即讓予債權予原告之三興公司，下同），並
    同意甲方得以其名義行使優先承買權，乙方並應配合辦理一
    切手續」、其第9條第(二)項則約定「甲方全部或一部不依時
    履行本契約第二條之規定付款或其他合約義務時，其逾期部
    分，甲方應按日加付千分之一之違約金於補交時一併繳清。
    如逾期經乙方定相當期間催告限期履行仍不給付時，乙方得
    解除契約併沒收甲方已繳款項以為賠償，土地並由乙方收回
    ，甲方應配合辦理，不得異議」等文字，為兩造所不爭執，
    且有系爭契約影本在卷（參本院93年度促字第22110號民事
    聲請卷宗第12至15頁）為憑。茲兩造既對於前揭第6條第2項
    之約定是否為課予原告之義務乙節所有爭執，本院自應依上
    揭法條規定及判例意旨，並通觀兩造所簽訂系爭契約之內容
    ，復參酌締約時系爭土地其所有權之現況，而於文義、論理
    上詳為推求，使不失當時兩造所簽訂系爭契約之真意。
  (二)經查，綜觀兩造締結之系爭契約第2條第1項第(二)款所約定「
    第二期款，於乙方簽署人數及持分達三分之二以上之日起二
    週內，乙方各自分別備妥移轉登記所有文件並用印完善交付
    甲方同時，甲方應給付乙方新臺幣貳仟伍佰玖拾肆萬捌佰元
    整。並按乙方應繼分比例分別向乙方各共有人給付」暨第10
    條第1項約定「乙方保證本約土地產權清楚，絕無一物數賣
    之情事（但行使優先承買權之情形除外）‧‧‧」等內容，
    可知被告等人得本於系爭契約內容向三興公司請求給付第2
    期款、甚至其後其餘款項之先決條件，乃三興公司已得依土
    地法第34條之1第1項、第5項規定，掌握系爭土地其共有人
    人數及潛在應有部分合計逾2/3以上者始足當之，換言之，
    被告等人得否請求三興公司給付除訂金外之其餘價款，係肇
    基於三興公司有無於締約後繼續尋覓其他共有人以締結土地
    買賣契約之舉止甚明。否則，三興公司於與被告等人締約後
    ，如消極不再謀求與其他共有人締結土地買賣契約，又不與
    被告合意終止系爭契約時，此際倘未賦予被告於特定條件下
    若干得以敦促三興公司儘速完成符合前揭第2條第1項第(二)款
    要件之舉措，則勢必陷被告等人一方面依第2條第1項第(二)款
    之內容而於受領首期價款後，竟因三興公司之怠惰而已無法
    再請求其餘價款，他方面又因有第10條之約定存在，除非被
    告甘冒損失悖盟毀約，否則無從再與他人另締新約之困境，
    其對被告等人自屬不公平殆無疑義，此當非兩造締結系爭契
    約之本意。
  (三)其次，考之三興公司與被告等人於締結系爭契約及補充協議
    書前之背景：系爭土地係屬被告等人及訴外人蔡慶雲、蔡張
    煉、蔡慶福、蔡慶壽等人所公同共有，此有系爭土地當時之
    登記謄本在卷足佐（參原告於93年9月13日提出之準備書(一)
    狀所附證物），合計被告等人潛在應有部分之總和雖僅不過
    占系爭土地6/225而已。然如加計兩造所不爭執三興公司於
    與被告締結本件契約前之87年2月18日，與訴外人蔡張煉、
    蔡慶福等人締結之另一件土地買賣契約書中有關前揭買賣契
    約中共有人蔡張煉、蔡慶福等人之潛在應有部分約計4697/1
    0000後（證物部分，附於原告於93年11月5日提出之準備書
    (二)狀後；又兩造已於本院94年11月9日言詞辯論期日筆錄表
    示對於前揭蔡張煉等人之潛在應有部分總和不爭執），可知
    迨至被告與三興公司締約之際，三興公司已得掌握系爭土地
    之應有部分合計已達4964/10000（計算方式：6/225＋4697/
    10000＝4964/10000，小數點後第4位數以下四捨五入），此
    距土地法第34之1第1項後段之規定或系爭契約第2條第1項第
    (二)款得排除其他公同共有人同意而得由部分共有人決議出售
    之潛在應有部分比例：2/3（6667/10000）已屬咫尺之距而
    已。易言之，三興公司於與被告締約後，倘事後系爭土地其
    他共有人有再與出售系爭土地之潛在應有部分予三興公司者
    ，致三興公司可為掌控之系爭土地潛在應有部分已逾2/3以
    上者，參酌前開說明，被告即得依系爭契約第2條第1項第(二)
    款之規定，向三興公司請求給付前述第2期款項。而上開目
    標之達成，除得由三興公司主動尋覓外，依兩造締結之系爭
    契約第6條第2項之約定，若有其他共有人因欲將共有物出售
    予其他訴外人，而依土地法第34條之1第4項將出售事由通知
    被告，經被告等人通知三興公司對於出售系爭土地潛在應有
    部份之共有人以同一價格行使優先承購權者亦屬之，蓋此本
    屬法令賦予被告等人之權利，而被告等人並已依約賦予三興
    公司藉其名義行使。換言之，此際儘速通知三興公司出面斥
    資以同一價格收購其他共有人對於共有物之權利，固屬被告
    等人依約應該承擔之義務，然而三興公司於經被告通知後亦
    應及早踐行前揭事項，因此實屬三興公司依約應該實踐之義
    務。否則如認三興公司於與被告等人締約後，於經被告輾轉
    告知後仍可選擇不實行前述優先承購權時，導致其他共有人
    反而得依土地法第34條之1第5項、第1項等規定，蒐購被告
    等人對於系爭土地之權利時，除令被告等人前揭依約通知之
    舉止成為無意義之行為外，並致被告永無請求三興公司給付
    其餘款項之權利，更無異任令三興公司竟可選擇是否履行系
    爭契約之條件，而無庸承擔任何違約責任，其不合理，無庸
    贅言。故綜合兩造締結系爭契約之背景，以及斟酌前揭契約
    第6條第2項約定內容之文義，可證三興公司與被告等人締結
    前揭契約時，就該第6條第1項第(二)款之規定之真意，係課予
    被告及三興公司各有應該履行之重要契約義務，而非如原告
    主張：前揭規定僅屬三興公司可以決定是否行使之權利而已
    。因此三興公司如已經被告通知，對於「‧‧‧未簽署之共
    有人依土地法第三十四條之一規定將共有物出售予第三人時
    ‧‧‧以其（按即被告）名義行使優先承買權‧‧‧」，而
    未依約履行者，即屬契約義務之違反，此際被告與三興公司
    間，自應回歸系爭契約第9條第(二)項「甲方全部或一部份不
    依時履行‧‧‧其他合約義務時‧‧‧如逾期經乙方定相當
    期間催告限期履行仍不給付時，乙方得解除契約併沒收甲方
    已繳款項已為賠償‧‧‧」之約定內容處理。
  (四)茲系爭土地之其他共有人蔡慶福等人曾於93年6月1日委由訴
    外人林美雲以台北北門郵局第2290號存證信函通知含被告在
    內之部分系爭土地共有人，其內謂「查蔡慶福等人與台端等
    人公同共有坐落台北市○○區○○段九三之九地號土地，其
    等人數已逾全部共有人之半數，潛在應有部分已逾三分之二
    ，業依土地法第三十四條之一第五項、第一項之規定，將本
    土地整筆出售予束崇萬、束崇政‧‧‧」等語（證物附於被
    告93年10月15日提出之答辯狀後），而被告等人於接獲前揭
    存證信函後，即在同年6月4日以台北青田郵局第453號存證
    信函回覆林美雲謂「台端所列台北市○○區○○段93之9地
    號土地，戊○○等六人已於89年6月21日與三興建設簽定買
    賣契約，依合約規定戊○○等六人不得一地數賣，今台端依
    土地法第34條之1第五項、第一項之規定將整筆土地出售予
    束崇萬、束崇政二人，並非戊○○等六人之意願‧‧‧」，
    並送達副本與三興公司，嗣被告等人更於93年6月24日再以
    台北73支局第633號存證信函通知三興公司謂「‧‧‧戊○
    ○等六人於93年6月10日依合約第六條規定以郵局存證信函
    第四五三號通知台端，台端均置之不理，今請台端於接獲本
    信函五日內出面協商，否則戊○○等六人得依合約第四、六
    條及第九條第二項之規定視為台端違約，並自動解除契約，
    戊○○等六人將不負法律上的一切責任」等情（前開證物，
    均附於被告93年10月15日提出之答辯狀後）。因此綜合被告
    前揭存證信函內容，既已明白告以三興公司系爭不動產之其
    他共有人已依土地法第34條之1第5項、第1項等規定出賣系
    爭不動產之事宜，並囑咐三興公司於93年6月29日收受存證
    信函之日起5日內依系爭合約第6條之約定行事，否則彼等將
    依第9條第2項之約定視為三興公司違約，此時當應認為：被
    告等人已依系爭契約第6條第1項第(二)款之約定，及時通知三
    興公司可藉被告等人之名義對於其他共有人蔡慶福等人行使
    優先購買權。考之三興公司終未履行前述契約約款已如前述
    ，則被告抗辯：三興公司因有違反系爭契約重要之義務，被
    告如依系爭契約第9條第(二)項之規定定相當期間催告其限期
    履行仍不履行者，即得解除系爭契約併沒收三興公司已繳款
    項資為損害賠償預定額違約金（參本院94年11月9日言詞辯
    論期日筆錄）等語，即可採信。反之，原告辯稱：前開契約
    第6條第2項有關三興公司是否行使優先承購權係屬權利而非
    義務，故三興公司縱未依約行事，亦不負違約之責任云云，
    為無依據，難以相信。
  (五)雖然原告又指稱系爭土地為公同共有之關係，故無土地法第
    34條之1之適用，因此三興公司無從依契約規定行使優先承
    購權，並引內政部91年8月27日台內中地字第0910085067號
    函內容（按上開函示內容，與後述內政部77年8月18日臺（
    ）內地字第621767號函頒修正之土地法第34條之1執行要
    點第12點規定相近）為其依據云云。惟查原告此部分所述，
    已與土地法第34條之1第5項之明文規定不符；何況原告前揭
    令函依據，復據司法院於92年7月11日所為釋字第562號解釋
    「土地法第三十四條之一第一項‧‧‧第五項規定‧‧‧其
    立法意旨在於兼顧共有人權益之範圍內，促進共有物之有效
    利用，以增進公共利益。同條第一項所稱共有土地或建築改
    良物之處分，如為讓與該共有物，即係讓與所有權；而共有
    物之應有部分，係指共有人對共有物所有權之比例，性質上
    與所有權並無不同。是不動產之應有部分如屬公同共有者，
    其讓與自得依土地法第三十四條之一第五項準用第一項之規
    定。內政部七十七年八月十八日臺（77）內地字第六二一七
    六七號函頒修正之土地法第三十四條之一執行要點第十二點
    規定：『分別共有土地或建物之應有部分為數人所公同共有
    ，公同共有人就該應有部分為處分、變更或設定負擔，無本
    法條第一項之適用』，於上開範圍內，就公同共有人公同共
    有不動產所有權之行使增加土地法上揭規定所無之限制，應
    不予適用」所明文推翻。是此即可證明原告所稱：三興公司
    雖在93年6月29日（按：乃在前揭大法官解釋產生後將近一
    年之時間）接獲被告通知，然因系爭土地係屬公同共有，共
    有人無法對於其他共有人行使優先承購權，故三興公司亦無
    從以被告名義對於其他出售土地之共有人行使優先承購權，
    故三興公司並無違約乙節，係與前揭說明不符，不值採信。
  (六)其次，原告雖又主張前揭通知被告等人行使優先承購權之其
    他共有人僅有蔡慶福一人而已，而其潛在應有部分僅達1/30
    ，不足土地法第34條之1第1項所要求之人數及應有部分，故
    三興公司即無義務需對前揭回函回應，暨被告等人通知三興
    公司行使優先購買權之存證信函其內容、條件均不夠明確，
    亦未附蔡慶福與訴外人締結之買賣契約稿，致三興公司亦因
    此無法行使優先購買權云云。然查：
  1.參酌上開以林美雲名義寄發之存證信函所載，其內已明白表
    示伊係因「土地出賣人蔡慶福等人委任意旨辦理」，並說明
    本件係因「蔡慶福等人」與被告所共有之系爭土地，其共有
    人數已逾半數，且潛在應有部分更逾2/3，故依土地法第34
    條之1第5項、第1項之規定出售系爭土地予束崇萬、束崇政
    二人。故就前揭存證信函之明文，顯已明示該林美雲之人係
    受包含蔡慶福在內之其他已與訴外人束崇萬、束崇政二人就
    系爭土地締結土地買賣契約之共有人所委任而處理上開事務
    ，並非獨受蔡慶福一人之委託而已，乃被告等人亦於93年6
    月4日寄發台北青田郵局第453號存證信函同時通知三興公司
    及林美雲（上開存證信函並載明林美雲之住所在「台北市○
    ○○路六十六號五樓之一」），並於上開存證信函內指明「
    台端所列台北市○○區○○段93之9地號土地‧‧‧台端依
    土地法第34條之1第五項、第一項之規定將整筆土地出售予
    束崇萬、束崇政二人‧‧‧」等情，可知三興公司於收受前
    揭存證信函之際，即知其應對之行使優先承購權之系爭土地
    其他共有人之對象並非僅有訴外人蔡慶福而已，而係應對於
    與束崇萬、束崇政二人締結土地買賣契約之其餘共有人為之
    ，即應清楚，否則，其如循被告於上開存證信函所載林美雲
    之住所對之加以詢問欲對之行使優先購買權之對象，亦非困
    難。是以原告指稱被告通知三興公司行使優先承購權之對象
    僅有共有人蔡慶福一人而已，應屬誤會，所述不足採信。
  2.其次，有關原告指稱被告未將蔡慶福信函所附買賣契約稿縱
    然屬實，然而被告於前揭存證信函中既已載明對其通知出賣
    系爭共有物之林美雲其住所，則三興公司接獲被告通知後，
    如認確有疑義尚待釐清，本得稍加詢問林美雲，甚或聯繫被
    告即可得知應行使優先購買權之方式、對象，惟三興公司於
    收受被告前述通知後，竟置若罔聞，實難指其有何行使優先
    承購權之意願；甚至參之三興公司與原告間於93年7月20 日
    所締結之前揭債權讓與協議書內，亦明確載有「‧‧‧惟其
    他共有人於九十三年五月間依土地法第三十四條之一之規定
    ，將上開土地出售予第三人束崇萬、束崇政，近日即將登記
    完竣‧‧‧」等文字，而系爭土地，依卷附系爭土地登記謄
    本所載，亦果於上開債權讓與協議書締結後之93年7月22 日
    即移轉登記為上開束某等2人所有，益見三興公司至少於收
    受被告前開各該存證信函後，已對於系爭土地其他共有人其
    出賣情節瞭若指掌，是其對於應該行使優先承購權之對象、
    條件等，自應知之甚詳，並無原告所指之困難可言，是原告
    主張：僅依被告之存證信函內容，三興公司不知如何行使優
    先承購權云云，蓋屬臨訟編造言語，洵無足取。
  3.更何況三興公司倘有意依前揭約款而藉被告等人名義行使優
    先承購權，則其價購條件即係依其他共有人與訴外人束崇萬
    、束崇政所締結買賣契約之同一內容、價格為之（最高法院
    85 年度台上字第1304號判決意旨參考），此項標準至為明
    確，殊無爭議或難以判斷可言。換言之，原告藉上開理由而
    主張三興公司無從行使優先承購權，均難認為於法有據，皆
    難相信。
  (七)綜合上開說明，本件被告抗辯其於93年6月4日、24日二度通
    知三興公司依系爭契約第6條第2項之約定，應對出售系爭土
    地之其他共有人行使優先承購權，但因三興公司接獲通知後
    始終未依約履行其應為義務，故該公司即具系爭合約第9條
    第(二)項之違約事項，被告自得據之主張解除系爭契約（含補
    充協議）等情，均有理由，而可採取。
七、被告主張因三興公司已有前述違約事由，故伊於93年6月24
    日藉由台北73支局郵局第633號存證信函之送達，已通知三
    興公司合法解除系爭契約，並沒收三興公司前已繳付之全部
    訂金作為違約金，是否有據？
  (一)按原告固謂被告未於三興公司逾期後定相當期限催告限期履
    行，於三興公司仍不給付，始得解除契約並沒收該公司已付
    價金，有違民法第229條第2項之規定，不生催告之效果各語
    。然而，依契約之性質非於一定時期為給付不能達其契約之
    目的，而契約當事人之一方不按照時期給付者，他方當事人
    本得不為民法第254條之催告，解除其契約，此為民法第255
    條所明定。而民法第254條之規定，僅為法律所認解除權之
    一種，並非禁止契約當事人另有保留解除權之特別約定。故
    買賣契約當事人間，就買受人之一方不按照時期履行者，則
    出賣人一方自得依同法第255條之規定，不經催告逕行解除
    其契約，最高法院46年台上字第1685號判例著有明文可參。
  (二)按本件兩造就系爭契約第6條第2項之約定真意，當係在其他
    未與三興公司締結買賣契約書之共有人倘依土地法第34條之
    1 規定欲出賣系爭土地予第三人而通知被告之時，賦予三興
    公司需及時以被告名義行使優先承買權以阻止系爭土地完成
    移轉登記為第三人所有之情事發生，否則三興公司與被告間
    締結之系爭契約效力終將無法發生。換言之，依系爭契約係
    屬土地買賣之性質，於客觀上觀察，暨考之司法實務之見解
    ，三興公司需在系爭土地移轉登記為第三人所有之前以被告
    等人之名義行使優先承購權，否則倘系爭土地如已確定移轉
    登記為第三人所有時，三興公司即無從再為主張該等權利，
    即系爭契約之目的即終將不達（最高法院64年台再字第177
    號判例、同院66年台上字第1530號判例參照），因此系爭契
    約，即屬定期行為無疑。因此解釋系爭契約第9條第(二)項之
    真意，應指被告如於三興公司違反契約義務，曾以相當時間
    通知三興公司限期履行，倘若三興公司又未依要求履行契約
    義務，其無待再行催告，即得於定期行為經過後行使解除契
    約之主張無疑。揆諸系爭土地係在93年7月22日移轉登記予
    訴外人束崇萬、束崇政所有，此有系爭土地之登記謄本在卷
    足佐（證物附於被告於93年10月15日提出之答辯狀後），而
    被告已於林美雲在93年6月1日寄發前述存證信函後之93年6
    月4日即以副本去函三興公司，令其知悉林女寄達之存證信
    函大致內容（即：系爭土地已經其他共有人依土地法第34條
    之1之規定出賣他人等情），是三興公司於93年6月11 日收
    受前揭存證信函時起，即應履行其依系爭契約第6條第2項對
    於出賣系爭土地之其他共有人表明行使優先承購權之義務，
    亦即自上開時間起，其已經被告催告履行契約義務甚明；雖
    被告未於前述存證信函內載明履行期間，但三興公司自受催
    告時起，經過10餘日之時間既迄無動靜，基於誠實信用原則
    ，自應認為被告等人已酌留相當期限，以待三興公司履行（
    最高法院69年度台上字第1590號判決意旨參考），甚至於被
    告等人在同年月24日第二度去函通知三興公司告以他人已經
    出售系爭土地、明文要求該公司依約行使優先承購權否則自
    動解除契約後，三興公司在同年7月22日之前仍未行使優先
    承購權，致系爭土地終於移轉登記予第三人束崇萬、束崇政
    所有，造成三興公司與被告間所締結之系爭契約目的因此無
    法成就。則參酌前述說明，可知被告等於93年6月24日去函
    三興公司囑其依約履行系爭契約第6條第2項之義務，否則將
    解除契約之效果，於三興公司至遲於93年7月22日之際仍未
    履行前開義務後，無待再為催告即已發生系爭契約已經解除
    之效果（此因被告等人縱於前揭存證信函內原所為催告期限
    僅給予5日或有過短，且未俟三興公司逾期始進行催告履行
    之動作，然此類三興公司所負之義務既屬定期行為，而被告
    又於期限屆至前即已踐行催告三興公司履行，暨如不履行彼
    將解除契約之通知，則參考前開條文、判例意旨，當應認為
    被告所為前開解除契約之主張，自於93年7月22日以後，即
    已生效）。是以原告徒以被告未於三興公司逾期後始定期催
    告該公司限期履行而未給付，所為解除契約之主張並不合法
    云云，即不足採。
  (三)綜上，本件三興公司雖經被告二度去函催促，然其既未能於
    93年7月22日系爭土地移轉與訴外人束崇萬、束崇政所有之
    前行使優先承購權，自原告於93年6月24日所為解除契約之
    意思表示，自93年7月22日起即已生效。則被告於系爭契約
    解除後，依系爭契約第9條第(二)項之約定進而沒收三興公司
    所繳付之訂金資為違約金，即無不合。因此原告於契約解除
    後，猶本於已失效力之契約起訴請求被告返還系爭款項，即
    無理由，難以准許。
八、原告主張被告沒收三興公司原繳付全部訂金作為違約金，其
    數額過高，請求法院酌減並返還其餘金額，有無理由？
  (一)按當事人得約定債務人不履行債務時，應支付違約金。違約
    金，除當事人另有訂定外，視為因不履行而生損害之賠償總
    額；又債務已為一部履行者，法院得比照債權人因一部履行
    所受之利益，減少違約金；又約定之違約金額過高者，法院
    得減至相當之數額。民法第250條第1項、第2項前段、第251
    條、第252條分別定有明文。惟是否相當須依一般客觀事實
    ，社會經濟狀況及當事人所受損害之情形，以為酌定標準；
    又約定之違約金是否過高，應就債務人若能如期履行時，債
    權人可得享之一切利益為衡量核減之標準（最高法院49年台
    上字第807號、50年台上字第19號判例意旨參照）。再者，
    約定之違約金額過高者，除出於債務人之自由意思，已任意
    給付，可認為債務人自願依約履行，不容其請求返還外，法
    院仍得依民法第252條規定，核減至相當之數額，且按契約
    解除，雙方互負回復原狀之義務，民法第259條定有明文，
    倘經法院核減其金額者，超過經法院核減金額之部分，債權
    人已無違約金債權存在，其超過部分，仍屬債務人已付之價
    金，債權人依民法第259條規定，即應返還債務人（最高法
    院79年台上字第1915號判例、86年度台上字第2300號判決意
    旨參照）。
  (二)查被告系主張，三興公司就系爭土地已繳交之訂金達
    3,458,77 3元，伊依系爭契約第9條(二)第2項之約定充作違約
    金而沒收可見前述。而原告則辯稱，約定之違約金額過高，
    請求法院依民法第252條規定核減，被告並應返還超過部分
    之價金予原告各語。則三興公司原給付之定金3, 458,773元
    既已因上開契約約款，而變更其性質為損害賠償預定額之違
    約金，足徵三興公司就系爭違約金，顯非出於其自由意思而
    任意給付。則衡之前揭說明，如其數額過高，法院即非無酌
    減之權。
  (三)經查，綜合系爭契約第2條及補充協議書第2條所載，被告與
    三興公司係約定系爭土地每坪交易單價為260,000元，總價
    款為648,520,000元，而三興公司於締約時即已依被告等人
    之潛在應有部分各1/225（共6/225）給付渠等給付所可取得
    總價款之20％即3,458,773元（計算方式：648,520,000×
    6/225×2/10＝3,458,773）等情，已俱為兩造所不爭執，而
    依卷附提存書（證物附於原告93年9月13日準備書狀後）及
    訴外人束崇萬、束崇政等人與其他共有人締結之土地買賣契
    約書（證物附於被告93年12月17日答辯(二)狀後）所載，訴外
    人束崇萬等人係以每坪180,000元，總價為448,978,365元向
    系爭土地共有人購得系爭土地，則以此等條件計算，其相當
    於三興公司所給付予被告等人之訂金比例（即相當於價款20
    ％）共為2,394,551元（計算方式：448,978,365×6/225×
    2/1 0＝2,394,551，元以下採四捨五入計算），相較於被告
    等人原自三興公司處受領之訂金價款，其短少數額為1,064,
    222元（計算方式：3,458,773－2,394,551＝1,064,222）。
    故本院院審酌被告與三興公司締約之情形、三興公司給付價
    款之過程、一般客觀事實、社會經濟狀況、被告等人所受損
    害情形及三興公司故為違約之情況，認違約金以前述1,064,
    22 2元之2倍，即2,128,444元為適當，故被告沒收違約金
    3,458,773元，尚屬過高，爰予酌減為2,128,444元，則超逾
    部分即為1,330,329元（3,458,773元－2,128,444元＝1,330
    ,329 元）。乃本件契約既經解除已如前述，被告依民法第
    259條之約定，自應返還前開超逾之部分。
九、按原告依債權讓與協議書約款，既自三興公司處受讓得對於
    原告等人所請求返還之定金債權，及「基於右開給付如涉有
    其他法律關係，（按三興公司）亦併將該法律關係之債權讓
    與乙方（按即原告）」，乃三興公司已於93年7月26日以台
    北金南郵局第587號存證信函將此債權讓與之事實函知被告
    ，此有上開存證信函在卷足佐，是以於本件契約經解除後，
    有關被告前揭得以沒入違約金以外之應該返還三興公司之價
    款，其請求權利自亦已經移轉予原告。此外，因系爭契約第
    3條已經約定因被告「公同共有本約土地，是乙方對於本契
    約負同一債務有同一債權。甲方‧‧‧得向乙方請求連帶給
    付」，乃本件原告請求之價金性質既係為三興公司給付之訂
    金，而上開價金經被告引系爭契約第9條第2項為由以為違約
    金而沒入後，經法院酌減而需返還者，自亦屬因系爭契約所
    負同一債務無疑，是原告主張被告等人應就前揭金額負連帶
    清償責任，亦非無據。
十、再按契約解除後，雙方互負回復原狀之義務，由他方所受領
    之給付物，應返還之；受領之給付為金錢者，應附加自受領
    時起之之利息償還之，民法第259條第1款、第2款載有明文
    。而遲延之債務，以支付金錢為標的者，債權人得請求依法
    定利率計算之遲延利息。應付利息之債務，其利率未經約定
    ，亦無法律可據者，週年利率為5％。民法第203條亦定有明
    文。本件原告於契約解除後請求被告返還違約金外之其餘價
    金，係為金錢給付之請求，復未約定利息，則其併請求自被
    告等人受領前述1,330,329元價金日期後之93年8月20日起至
    清償日止，按週年利率5％計算之法定遲延利息，於法有據
    ，應予准許。
十一、綜上所述，原告引用民法第225條、第266條及讓與協議書
      第2條，主張債權讓與及被告等人有不當得利等原因，請
      求被告連帶給付2,838,480元及此部分法定遲延利息，即
      屬無據；然而，原告主張系爭契約經被告解除後，被告沒
      入三興公司繳付定金為違約金之數額過高，請求法院酌減
      ，並就其餘額即1,330,329元暨該部份自93年8月20日起按
      利息5％計算之利息請求連帶負返還責任，既符合民法第
      259條之規定，為有理由，應予准許。惟其請求超逾前開
      數額之部分（暨該部份法定遲延利息之請求），即無理由
      ，應予駁回。
十二、原告陳明願供擔保，以代釋明，請求准為假執行之宣告，
      就原告勝訴部分，於法並無不合，爰酌定如主文第四項所
      示而准許之。惟原告敗訴之部分，其假執行之聲請已失所
      附麗，應該駁回。
十三、本件事證已臻明確，兩造其他爭點、攻擊防禦方法及提出
      未援用之證據，經本院斟酌後認均不影響判決基礎，無逐
      一論述之必要，併此敘明。
十四、本件訴訟費用負擔之依據：民事訴訟法第79條、第85條第
      2項。
中　　華　　民　　國　　94　　年　　11　 月    30     日
        　　　　　　       民事第二庭法　官　蕭胤瑮
以上正本係照原本作成。
如不服本判決，應於收受送達後二十日內向本院提出上訴書狀。
中　　華　　民　　國　　94　　年　　11　 月    30     日
                                     書記官  黃慧怡
